【裁判字號】    96,訴,3313
【裁判日期】    970124
【裁判案由】    殺人未遂等
【裁判全文】
臺灣高雄地方法院刑事判決              96年度訴字第3313號
公  訴  人  臺灣高雄地方法院檢察署檢察官
被      告  甲○○
指定辯護人  本院公設辯護人丙○○
上列被告因殺人未遂等案件，經檢察官提起公訴（96年度調偵字
第276 號），本院判決如下：
    主  文
甲○○犯傷害罪，處拘役伍拾日，如易科罰金，以銀元參佰元即
新臺幣玖佰元折算壹日，減為拘役貳拾伍日，如易科罰金，以銀
元參佰元即新臺幣玖佰元折算壹日。又犯恐嚇危害安全罪，處有
期徒刑壹年陸月，減為有期徒刑玖月。
    事  實
一、甲○○與丁○○原係朋友，雙方於民國（下同）95年5 月間
    某日聚會時，因討論命理問題意見不合，發生衝突，甲○○
    心有不甘。於95年5 月18日晚間10時35分許，甲○○駕車搭
    載同居女友戊○○及年為1 歲餘之幼子，前往高雄市○○區
    ○○街與明德街口找正在該夜市內做生意之丁○○理論。詎
    甲○○竟基於傷害人身體之犯意，持其所有之鐵質伸縮棍（
    未扣案）朝丁○○毆打，致丁○○受有左前臂挫併擦傷之傷
    害。丁○○之老闆即甲○○之表哥卓國炎見狀出面勸阻，丁○○乃先步行離去。甲○○餘怒未消，竟另行基於恐嚇之犯
    意，駕車搭載戊○○及幼子尾隨丁○○，及至高雄市○○區
    ○○路17巷口處，丁○○發現情況有異，乃立即轉入河南路
    17巷內並向前奔跑，以免遭到撞及，甲○○則駕車緊追在後
    ，距離頗為接近，以此即將撞及丁○○而加害於其生命、身
    體之事施以恫嚇，使其心生畏懼，致生危害於安全。丁○○
    為免遭到撞及，乃跳上路邊停放車輛之引擎蓋，待甲○○之
    車輛駛過以後，丁○○即跳下地面往回跑開，欲跑回夜市攤
    位處，抵達攤位後不久，甲○○亦駕車駛至，經卓國炎加以
    勸阻，丁○○乃騎乘機車離去，詎甲○○仍未罷休，下車在
    丁○○後面向其出言：「如果你騎機車走了，我就開車從後
    面撞死你」等語，接續以此加害於丁○○生命之事恫嚇丁○○，使其心生畏懼，致生危害於安全。
二、案經丁○○訴由高雄市政府警察局苓雅分局報告臺灣高雄地
    方法院檢察署檢察官偵查起訴。
    理  由
一、證據能力之說明：
    證人丁○○於警詢所為陳述，核與其於本院審判中所為陳述
    並無扞格之處，是尚無依刑事訴訟法第159 條之2 作為證據
    之必要。證人丁○○於偵訊中向檢察官所為陳述，應具結而
    未具結，依同法第158 條之3 規定，不得作為證據。至於本
    件所引其他審判外之書面資料，檢察官、被告甲○○及辯護
    人均同意作為證據，本院審酌其取證之過程並無瑕疵，且與
    本案具有關連性，未見有何不適當之情形，是依同法第159
    條之5 得為證據。
二、關於傷害部分：
    訊據被告對於前揭持鐵質伸縮棍毆傷丁○○之事實供承不諱
    ，核與證人丁○○於97年1 月10日本院審判中之證述情節相
    符，而丁○○因而受有左前臂挫併擦傷之傷害，亦有阮綜合
    醫院95年5 月19日診斷證明書附卷可稽，足徵被告之自白與
    事實相符，堪予採信。是此部分事證明確，應堪認定。
三、關於恐嚇危害安全部分：
（一）被告在夜市攤位持棍棒毆打丁○○後，丁○○先步行離去
      ，被告復駕車尾隨丁○○至高雄市○○區○○路17巷口處
      ，丁○○發現有異，乃轉入河南路17巷內並向前奔跑，被
      告駕車緊追在後，距離頗為接近，丁○○為免遭到撞及，
      乃跳上路邊停放車輛之引擎蓋，被告之車輛駛過後，丁○○復跳下地面往回跑至夜市攤位，被告亦駕車抵達該處，
      卓國炎示意丁○○先行騎乘機車離去，被告仍在後面出言
      ：「如果你騎機車走了，我就開車從後面撞死你」等話語
      之經過情形，業經證人丁○○於本院審判中證述明確（本
      院卷第49至53頁），被告對此並不爭執。而本院準備程序
      中勘驗現場監視錄影光碟結果，亦可見有一白衣男子出現
      於巷道內，並向前奔跑，有一汽車緊跟在後，距離逐漸靠
      近該白衣男子，直至很接近白衣男子時，該白衣男子有在
      原地跳躍起來之動作，進而跳上路旁停放汽車之引擎蓋上
      ，身後之車輛則從旁開過去，該白衣男子復自汽車引擎蓋
      跳下往回奔跑等情（本院卷第32至34頁），核與證人丁○○所述相符。是前開基礎事實，應堪認定。
（二）茲應審究者，厥為被告駕車緊追丁○○之行為，究係基於
      何種主觀犯意而為。公訴意旨認：被告駕車追趕丁○○之
      際，車速不低，且與丁○○極為接近，理應知悉稍有不慎
      即有可能輾過丁○○而造成死亡之結果，而被告身為成年
      人，對此理應有所認識，竟仍如此為之，顯見其主觀上具
      有縱使駕車輾過丁○○亦不違背其本意之未必故意，其主
      觀犯意非僅止於恐嚇而已等情。訊據被告則堅決否認有殺
      人之犯意，辯稱：伊雖有駕車跟在丁○○後面，但並無衝
      撞丁○○之意思，亦未撞到丁○○，伊並無殺害丁○○之
      意思，只是氣頭上要嚇嚇丁○○而已，當時伊看丁○○跳
      上路邊停放之車輛後，認為已經沒事，不想與丁○○吵架
      ，如果伊下車去可能還會有衝突，伊就直接開過去，到路
      口再迴轉，迴轉後已經沒有看到丁○○，回到攤位時才看
      到丁○○等語。辯護人亦為被告辯護稱：被告僅有恐嚇之
      犯意，並無殺人之犯意，應改依恐嚇罪論處等語。茲就被
      告駕車緊追丁○○之行為，其主觀上究係然出於恐嚇丁○○之犯意抑或殺死丁○○之犯意而為，加以析述如下：
  １、按所謂殺人之未必故意，係指被告對於駕車緊追丁○○之
      行為，將致丁○○死亡一節，其主觀上有所預見，且對丁○○因其駕車追逐而發生死亡之結果，並未違背其本意，
      此雖與殺人之直接故意不同，但被告主觀上有使丁○○發
      生死亡結果之意，則無二致。從而，倘若被告主觀上並無
      肇致丁○○死亡之意，則縱使駕車追逐，亦難認因而有殺
      人之未必故意。
  ２、關於被告與丁○○產生衝突之起源，丁○○於本院審判中
      證稱：「（95年5 月18日之前與被告有無發生何衝突？）
      前幾天有因為意見不合，他向我問事情，我回答他他不認
      同，我也不想跟他講話，他臉一直朝向我，面目猙獰好像
      要打我的樣子，我就把他推開，他還是一直過來，我就把
      他壓在椅子上，他表哥有過來，我就放開了，調解一下沒
      什麼事情就走了」、「（被告向你問什麼事情？）類似命
      理方面的問題」、「（案發後有無再碰面？）隔2 、3 天
      在他表哥那邊有見過面」等語（本院卷第49、50、51頁）
      。由此觀之，被告與丁○○間僅因細故產生衝突，被告縱
      使心有不滿，但2 人間本無深仇大恨，被告是否因而產生
      殺人之犯意，已有可疑。
  ３、其次，被告先前於夜市攤位上持棍棒毆打丁○○後，嗣丁○○步行離去，被告始駕車尾隨在後，已如前述。倘若被
      告確有殺害丁○○之犯意，衡情在夜市攤位時即可趁勢持
      棍棒繼續下手，較為方便，何必大費周章駕車尾隨丁○○
      在巷道之內穿梭？再者，依前揭丁○○之證述以及勘驗結
      果可知，被告雖駕車追逐丁○○，但實際上並未撞及丁○○，已難遽認被告之本意即在於撞死丁○○，而非僅作勢
      嚇唬丁○○而已。況丁○○為閃避被告車輛而跳上路邊停
      放車輛之引擎蓋後，被告即直接駕駛過去，並未停下，倘
      若被告確有殺死丁○○之犯意，則其見丁○○跳上路邊車
      輛躲避追逐，衡情為何不立即下車上前繼續其殺人之舉動
      ，反而直接駕駛過去？由此益難認被告有置丁○○於死地
      之意思。
  ４、關於被告駕車追逐丁○○之速度問題，被告供稱車速僅有
      每小時3 、40公里（本院卷第64頁）。證人丁○○於本院
      審判中雖證稱：「（車子在後面追你的時候，是否可以判
      斷車速多少？）7 、80公里」、「（本身有無在開車？）
      有」等語（本院卷第51頁）。然而丁○○於事發當時遭追
      逐之緊迫情況下，能否準確察覺被告車速為何，已不無疑
      問。況丁○○於本院審判中復證稱：「（轉進河南路17巷
      時當時被告的車子離你多遠？）應該有3 、40米」、「（
      為何想要跳到引擎蓋？）我有聽到車子的聲音」、「（在
      跑動的當中有無轉頭看？）有回頭看1 次，當時車子差不
      多離我1 、20米，我往前跑幾步就趕快跳到右手邊的車子
      引擎蓋上」等語（本院卷第51、52頁）。依其所述，被告
      車輛距離其1 、20公尺時，其尚有時間轉頭往後看，並往
      前跑幾步進而跳上路邊車輛之引擎蓋，倘若被告以高達7
      、80公里之時速行駛，衡情丁○○應早被撞及而無餘裕做
      這些動作。另依本院勘驗前揭監視錄影光碟之結果，該處
      為一狹小巷道，路旁有停放車輛，因此路面寬度僅能容納
      1 輛汽車通過，此核與證人丁○○所述相符，被告對此亦
      無異見（本院卷第64頁）。則被告在如此狹小之巷道中，
      能否以高達7 、80公里之時速順利通行，亦頗可疑。再參
      以丁○○於本院審判中證稱：「（當時車上有無其他人？
      ）有，副駕駛座有人我不知道是誰，男的女的看不清楚」
      、「（當時有無跟被告說你車上有老婆、小孩還敢開車撞
      我？）有，他下來攤位之前我有看到他老婆，所以推論他
      車上應該是他太太，我不敢確定」、「（當時有看到車上
      有小孩嗎？）他有來夜市都會抱他小孩」等語（本院卷第
      51、52頁），核與證人戊○○於本院審判中證稱：當時伊
      抱1 歲多之幼子坐在駕駛座旁座位且並未繫安全帶等情相
      符（本院卷第54、55頁）。從而，被告駕車追逐丁○○之
      時，其車上駕駛座旁尚坐有未繫安全帶且手抱幼子之戊○○，應可認定。則在此情況下，被告是否不顧同居女友及
      幼子之安全，貿然在狹小巷道中以高達7 、80公里之時速
      行駛，殊堪置疑。準此，被告辯稱其時速僅有3 、40公里
      一節，應可採信。被告駕車時速既非甚快，衡情更難認其
      有撞死丁○○之殺人犯意。
  ５、至於被告嗣後回到攤位時，向丁○○出言：「如果你騎機
      車走了，我就開車從後面撞死你」等語，衡諸常情，其實
      際目的僅係在實施恫嚇令人心生畏懼者有之，掩飾自己內
      心怯意者有之，虛張聲勢以屈人意志者有之，非可一概而
      論。況被告倘若確有殺死丁○○之意，衡情在當場即可趁
      勢下手，為何還要「預告」丁○○騎車離去後將從後面加
      以撞斃？是尚難據此為認定被告有殺人犯意之依據。
  ６、關於被告之同居女友即證人戊○○於本院審判中證稱：「
      （請敘述當時追被害人的情形。）攤位那邊不能停車，所
      以開進去裡面的巷子停車，那時車速只有2 、30公里，當
      時想說要開進去停車，彎過去的時候根本不知道巷子裡面
      有人，只是彎過去要找停車位，就看到丁○○走出來，也
      不知道丁○○跳到車子引擎蓋上，我們有抱小孩怎麼可能
      要去撞他」、「（是否知道當時被告是要追被害人嗎？）
      沒有，我們只是要找停車位」、「（甲○○為何要開車跟
      在被害人後面？）沒有目的等語（本院卷第55、56頁）。
      倘依其所述，則被告駕車並非故意追逐丁○○，僅係偶遇
      而已。然被告於偵訊時已自承：「（當天為何又開車追他
      ？）當天因為還在生氣，一時氣不過，我開車追他只是要
      嚇他」（95年度偵字第30217 號卷第13頁）、「我當時是
      一時衝動，我承認傷害跟恐嚇部分」（96年度調偵字第27
      6 號卷第18頁）等語，嗣於本院審判中亦不爭執此事實，
      則戊○○上開所述顯係迴護被告之詞，不足採信。然縱使
      戊○○之證言不可憑採，仍不能據以推認被告駕車追逐丁○○即係基於殺人之犯意，仍須有積極之證據作為依憑。
  ７、綜上所述，在無積極證據足資認定之情況下，被告辯稱其
      並無殺害丁○○之意思，應屬可採。本件被告駕車緊追在
      丁○○後面，距離頗為接近，顯係以即將撞及丁○○而加
      害於其生命、身體之事施以恫嚇，另被告於嗣後返回夜市
      攤位時出言：「如果你騎機車走了，我就開車從後面撞死
      你」等語，則係以加害於丁○○生命之事施以恫嚇。被告
      與丁○○既有衝突，且當時正在氣頭上，此等粗暴之言行
      顯然會使丁○○心生畏懼，致生危害於安全，應屬恐嚇之
      行為無訛。而被告明知此情卻仍為之，主觀上顯有恐嚇之
      犯意甚明。從而，被告恐嚇犯行之事證已臻明確，堪予認
      定。
四、論罪科刑：
    按行為後法律有變更者，適用行為時之法律，但行為後之法
    律有利於行為人者，適用最有利於行為人之法律，刑法第2
    條第1 項定有明文。就本件被告所犯刑法第277 條第1 項傷
    害罪及同法第305 條恐嚇危害安全罪之罰金刑而言，95年6
    月14日修正公布之刑法施行法第1 條之1 將其貨幣單位及提
    高額度另作規定，取代原罰金罰鍰提高標準條例第1 條前段
    規定之適用，換算數額結果與舊法固然並無不同，然刑法於
    95年7 月1 日修正施行前之第33條第5 款原規定罰金刑為銀
    元1 元以上，亦即新臺幣3 元以上，修正後該條款則將罰金
    刑提高為新臺幣1 千元以上，並以百元計算之，核諸刑法第
    35條所規定刑之輕重比較標準，該二罪之刑度應以行為時之
    法律規定較有利於被告，是依刑法第2 條第1 項前段規定，
    應適用行為時之舊法。核被告所為，係犯刑法第277 條第1
    項傷害罪及同法第305 條恐嚇危害安全罪。公訴意旨認被告
    緊追丁○○之行為係犯刑法第271 條第2 項、第1 項之殺人
    未遂罪嫌，然被告此舉僅係出於恐嚇之犯意，並無殺死丁○○之犯意，業如前述，公訴意旨就此尚有誤會，惟此部分犯
    行與起訴事實之社會基本事實相同，本院應予變更起訴法條
    。又被告駕車緊追丁○○以及嗣後返回夜市攤位時出言恫嚇
    丁○○，均屬恐嚇之手段，其時間、地點密接，侵害法益同
    一，彼此間之獨立性極為薄弱，依一般社會健全觀念，應認
    係數個舉動之接續施行，合而評價為一行為，而屬接續犯之
    包括一罪，論以一恐嚇危害安全罪即足（最高法院86年度臺
    上字第3295號判例意旨參照）。公訴意旨雖未敘及被告出言
    恫嚇丁○○部分之犯行，然此部分與起訴部分具有接續犯關
    係，應為起訴效力所及，本院自當併予審究。又被告所犯上
    開傷害及恐嚇危害安全二罪間，犯意各別，行為互殊，應予
    分論併罰。茲審酌被告僅因細故即毆打丁○○，致其受有左
    前臂挫併擦傷之傷害，尚非可取，又其進而駕車緊緊追逐丁○○並出言「如果你騎機車走了，我就開車從後面撞死你」
    等語，以殘暴之手段恫嚇丁○○，對於丁○○之生命、身體
    安全造成嚴重威脅，精神亦飽受驚嚇，情節頗為嚴重，且迄
    未與丁○○達成和解，然念其素無前科記錄，此有臺灣高等
    法院被告前案紀錄表附卷可稽（前因妨害自由案件宣告緩刑
    部分已因緩刑期滿而使刑之宣告失其效力），且尚能供承犯
    行，以及其犯罪之動機、手段、所生危害等一切情況，分別
    就傷害及恐嚇危害安全部分量處如主文所示之刑，以資懲儆
    。又被告犯罪是在96年4 月24日以前，且非中華民國96年罪
    犯減刑條例第3 條所列不予減刑之情形，應依該條例第2 條
    第1 項第3 款規定，就該二罪各減其刑期2 分之1 。另就傷
    害部分，併諭知易科罰金之折算標準（被告行為時之刑法第
    41條第1 項前段原規定：「犯最重本刑為5 年以下有期徒刑
    以下之刑之罪，而受6 個月以下有期徒刑或拘役之宣告，因
    身體、教育、職業、家庭之關係或其他正當事由，執行顯有
    困難者，得以1 元以上3 元以下折算1 日，易科罰金」，且
    罰金罰鍰提高標準條例第2 條規定，折算標準就其原定數額
    提高為100 倍折算1 日，亦即，被告行為時之易科罰金折算
    標準，係以銀元100 元以上300 元以下折算1 日，經折算為
    新臺幣後，應以新臺幣300 元以上900 元以下折算為1 日，
    而被告行為後之95年7 月1 日修正施行之刑法第41條第1 項
    前段則規定：「犯最重本刑為5 年以下有期徒刑以下之刑之
    罪，而受6 個月以下有期徒刑或拘役之宣告者，得以新臺幣
    1 千元、2 千元或3 千元折算1 日，易科罰金」，95年7 月
    1 日修正施行之罰金罰鍰提高標準條例亦將第2 條規定予以
    刪除，比較新舊法結果以舊法較有利於被告，是依刑法第2
    條第1 項前段規定，應適用舊法諭知易科罰金之折算標準）
    。末查被告用以毆傷丁○○之鐵質伸縮棍1 支並未扣案，被
    告於本院審判中供稱：該鐵質伸縮棍為伊所有，放置於車上
    ，已連同車輛一起報廢等語（本院卷第63頁），該棍棒雖為
    被告所有供犯罪所用之物，然既非義務沒收之物，為免未來
    執行困難，爰不予宣告沒收，附此敘明。
據上論斷，應依刑事訴訟法第299 條第1 項前段、第300 條，刑
法第2 條第1 項前段、第277 條第1 項、第305 條、修正前第41
條第1 項前段，罰金罰鍰提高標準條例第1 條前段、修正前第2
條，中華民國96年罪犯減刑條例第2 條第1 項第3 款、第7 條，
判決如主文。
本案經檢察官乙○○到庭執行職務。
中    華    民    國    97    年    1     月    24    日
                  鳳山刑事第二庭  審判長法  官   林水城
                                        法  官   楊筑婷
                                        法  官   譚德周
以上正本證明與原本無異。
如不服本判決應於收受本判決後10日內向本院提出上訴書狀，並
應敘述具體理由，如未敘述上訴理由者，應於上訴期間屆滿後20
日內補提理由書狀於本院（均須按他造當事人之人數附繕本）「
切勿逕送上級法院」。
中    華    民    國    97    年    1     月    24    日
                                        書記官   林雅婷
附錄法條：
中華民國刑法第277條第1項（普通傷害罪）
傷害人之身體或健康者，處 3 年以下有期徒刑、拘役或 1 千元
以下罰金。
中華民國刑法第305條（恐嚇危害安全罪）
以加害生命、身體、自由、名譽、財產之事，恐嚇他人致生危害
於安全者，處 2 年以下有期徒刑、拘役或 3 百元以下罰金。


司法院資訊處製作；財團法人民間司法改革基金會備份。
